最高法院民事判決　　　　　　九十四年度台上字第二三七九號
　　上　訴　人　乙○○
　　　　　　　　　　　　10號.
　　訴訟代理人　謝協昌律師
　　被 上訴 人　日盛證券股份有限公司
　　法定代理人　蔡淑媛
　　被 上訴 人　甲○○
　　　　　　　　　　　　之2號.
　　共　　　同
　　訴訟代理人　吳光陸律師
上列當事人間請求損害賠償事件，上訴人對於中華民國九十四年
九月二十七日台灣高等法院第二審判決（九十四年度重上更(二)字
第一號），提起上訴，本院判決如下：
    主  文
上訴駁回。
第三審訴訟費用由上訴人負擔。
    理  由
本件上訴人主張：伊於民國八十二年二月十七日至被上訴人日盛
證券股份有限公司（下稱日盛公司）辦理股票交易開戶手續，惟
並未攜帶開戶所需之印鑑章，代為辦理手續之日盛公司助理營業
員即被上訴人甲○○因而請伊先在相關文件包括委託買賣證券受
託契約、證券集中保管帳戶申請書及印鑑卡上簽名，並告知翌日
再補蓋印章。翌日，伊至日盛公司補蓋印章，甲○○竟趁伊交付
印章託其代辦開戶用印手續之際，以其自行偽刻之伊印章作為開
戶留存之印鑑，並建議辦理免交割手續，致伊無從察覺留存於日
盛公司之印章係偽刻，且日盛公司亦未依規定將證券集中保管存
摺（下稱集保存摺）交予伊，而交予甲○○使之有可趁之機。自
八十二年起，即以上開偽刻之印章及冒領之集保存摺，陸續冒領
伊帳戶內股票並予盜賣，迨至八十六年七月七日，伊因賣出股票
之款項未匯入伊帳戶，經查詢始發現甲○○前揭犯行。法院並判
處甲○○罪刑確定在案。甲○○故意不法之行為，盜賣伊所有日
月光股份有限公司股票（下稱日月光股票）一三五．二四張（每
張一千股，下同）及台灣積體電路製造股份有限公司（下稱台積
電）股票二五張、宏碁電腦股份有限公司（下稱宏電）股票一八
二．五張、台灣茂矽電子股份有限公司（下稱茂矽）股票九三．
八張，日月光股票中之三五張（三萬五千股）以每股新台幣（下
同）一百十三元計算損害為三百九十五萬五千元，其餘日月光股
票一００．二四張及上述台積電、宏電、茂矽股票（下稱台積電
等股票）之損害為三千六百十四萬八千五百元之損害，自應賠償
，而日盛公司係甲○○之僱用人，對於甲○○利用職務之便，冒
領伊股票盜賣，亦應與甲○○就伊上開所受損害負連帶賠償責任
等情。爰依民法第一百八十四條第一項前段及第一百八十八條第
一項前段之規定，求為命上訴人連帶給付(一)三百九十五萬五千元
及(二)三千六百十四萬八千五百元合計四千零十萬三千五百元及均
自起訴狀繕本送達翌日起算法定遲延利息之判決（上訴人超過上
開本息之請求，經第一審判決其敗訴後，未據其聲明不服，原判
決就(一)部分命被上訴人連帶給付二百十四萬七千九百零四元本息
，駁回上訴人其餘之訴，被上訴人就敗訴部分未聲明不服，上訴
人就敗訴部分聲明上訴）。
被上訴人則以：甲○○雖經刑事法院判處罪刑確定，但刑事判決
所認定之事實，非當然有拘束民事訴訟判決之效力，甲○○並未
偽刻上訴人之印章，該刑事判決認定之事實有諸多不符經驗法則
之處。又上訴人主張案發時應有之股票種類及數量，係事後憑空
虛構，並未舉證證明之，其所受損害應以甲○○領回之三十六筆
股票為準等語，資為抗辯。日盛公司另又辯稱：甲○○係向上訴
人借貸股票出賣，即令非借貸而係盜賣，亦與甲○○執行職務無
關，伊自無庸負僱用人之責任。況上訴人將印章及集保存摺一併
交與甲○○保管，依上訴人於開戶時簽署之知會書，亦應由上訴
人自行承擔股票遭盜領或盜賣之風險，或應負與有過失之責任等
詞。
原審以：查冒領股票盜賣，除持有集保存摺外，尚須加蓋原留存
之印鑑，始能得逞，此為眾所週知之事實。甲○○既自認冒領股
票盜賣，且由甲○○於偵查中供述：開戶資料上半部係伊書寫，
簽名則由上訴人本人所簽，上訴人簽名後，伊拿給劉小姐開戶等
語以觀，上訴人主張其於開戶時未帶印鑑章，僅在開戶資料上先
簽名，亦非無稽。又觀之交割憑單、賣出報告書及委託書上所蓋
之印章，有上訴人於盜賣案發後申請變更之新印鑑（大章）及原
留存之印鑑（小章），而大章係蓋在正常位置，小章則蓋在大章
左側或右側，衡諸常情，既蓋大章已生效力，即無須再於大章旁
另蓋小章，足見上訴人誤認大章為印鑑，不知小章為印鑑。準此
，上開小章應係甲○○所偽刻並蓋在印鑑卡上，日後再持以盜領
及盜賣股票，甲○○因而亦被判處罪刑確定在案，上訴人主張甲
○○應負侵權行為損害賠償責任，即屬有據。次查甲○○於八十
二年間固僅為助理業務員即助理營業員，至八十五年七月八日始
經測驗合格取得業務員即營業員之資格，然依證券商負責人與業
務人員管理規則第三條一項第三款之規定，助理業務員仍負有協
助業務員受理客戶委託買賣股票之職務，故甲○○於八十二年二
月十七日，利用參與代辦上訴人開戶手續之機會，偽刻上訴人前
揭小章，蓋於委託買賣證券受託契約書及證券商客戶開設有價證
券集中保管帳戶申請書上，並領取日盛公司應交予上訴人之集保
存摺，連續冒領股票盜賣，難謂非因其執行受僱人職務上之機會
，不法侵害被上訴人之權利，揆諸最高法院四十二年台上字第一
二二四號判例所示意旨，日盛公司就甲○○上開侵權行為所造成
之損害，自應與甲○○負連帶賠償責任。按因犯罪而受損害之人
，於刑事訴訟程序固得附帶提起民事訢訟，對於被告請求回復其
損害，但其請求回復之損害，以被訴犯罪事實所生之損害為限，
否則縱令得依其他事由，提起民事訴訟，亦不得於刑事訴訟程序
附帶為此請求。查上訴人於台灣板橋地方法院八十七年度易字第
一四六二號刑事案件訴訟程序進行中對被上訴人附帶提起民事訴
訟，查該刑事案件判決（下稱刑事判決）認定甲○○冒領盜賣之
股票，計有日月光股票三五張、華園股票一０張、和成股票五０
張、國產股票五一張、遠紡股票七七張、陽明股票五０張、中鋼
股票九九張、中石化股票三０張、華隆股票一００張、味全股票
三五張及大眾股票五八張（見一審訴字卷七至一一頁之上開刑事
判決附表貳），而上訴人據以計算賠償金額之股票，則為系爭三
五張日月光股票及前述台積電等股票（見同上卷八一頁之應有股
票狀況及損害賠償計算方式說明表），可見上訴人上開據以計算
賠償金額之股票，除日月光股票三五張外，其餘均非刑事判決所
認定為甲○○冒領盜賣之股票，依上開說明，上訴人自不得於刑
事訴訟程序附帶請求台積電等股票之損害。上訴人請求，超出日
月光股票三五張計三百九十五萬五千元本息部分即超過刑事判決
認定部分，起訴應非合法。依刑事判決認定，甲○○係自八十四
年六月二十三日至同年七月二十八日止共盜領日月光股票三十五
張，但依兩造不爭對帳單（見原法院卷一三三頁至一四０頁），
上訴人於八十三年十二月十日買進日月光股票三十五張，八十五
年七月三十日、十一月五日、二十二日、十二月十四日，八十六
年七月九日出售日月光股票一、三、四、三、十二張，共二十三
張，八十六年七月九日出售日月光六百八十股，足見甲○○已補
回二萬三千六百八十股。又日月光股票於八十三年度每股配發二
‧八元之股票股利（見原法院卷一六九頁），而該年度除權日為
八十四年五月十四日，在甲○○所稱補回之前，因此上訴人日月
光股票應獲配九點八張，上訴人得請求賠償之日月光股票共計二
萬一千一百二十股（三萬五千股減補回之二萬一千一百二十股，
再加配股九千八百股）。而按負損害賠償責任者，除法律另有規
定或契約另有訂定外，應回復他方損害發生前之原狀。因回復原
狀而應給付金錢者，自損害發生時起，加給利息。第一項情形，
債權人得請求支付回復原狀所必要之費用，以代回復原狀。修正
後民法第二百十三條定有明文。該修正後民法第二百十三條第三
項規定，依民法債編施行法第十二條規定，於民法債編修正施行
前因負損害賠償責任而應回復原狀者，亦適用之。因此上訴人得
依修正後民法第二百十三條第三項之規定，逕向被上訴人為金錢
損害賠償請求權之行使。以上訴人主張之八十六年七月六日至九
日，日月光股票之最高市價即八十六年七月九日收盤價每股一百
十三元計算，上訴人得請求二萬一千一百二十股日月光股票之賠
償金額為二百三十八萬六千五百六十元。惟上訴人一方面明知有
集保存摺，竟任由甲○○冒領保管持有，自己不持有，甚至未向
日盛公司查詢，又明知有對帳單，卻在長期間未收到時，未到日
盛公司查詢。參照上訴人於開戶時簽署之知會書上明文載有：「
本人知悉證券商負責人與業務人員管理規則第十六條第十一款、
委託人委託買賣證券注意事項第十條及業務人員不得代客交割之
規定，如本人仍為上開行為本人願自負其責，與貴公司無涉。」
，上訴人對於損害之發生及擴大顯與有過失。斟酌本件損害之造
成，主要係甲○○故意侵權行為所致，上訴人之過失責任比例較
低，應以九：一為適當，即被上訴人之損害賠償金額，應減一成
。賠償金額即應減為二百十四萬七千九百零四元等詞，為其心證
之所由得，並說明兩造其餘攻擊防禦方法因事證已臻明確而與判
決結果無礙，無庸調查或一一論述，因而維持第一審就(一)部分命
被上訴人連帶給付二百十四萬七千九百零四元本息之判決，駁回
被上訴人該部分上訴；廢棄第一審就(一)部分所為命被上訴人連帶
給付超過上開部分本息及就(二)部分所為命被上訴人連帶給付判決
，改判駁回上訴人該部分之訴，洵無違誤。按因犯罪而受損害之
人，固得依刑事訴訟法第四百八十七條第一項之規定於刑事訴訟
程序附帶提起民事訴訟，對被告及依民法負賠償責任之人請求回
復其損害，惟該附帶民事訴訟，必限於被訴之犯罪事實所生之損
害者，始得提起之。查刑事判決認定甲○○偽造上訴人印章，蓋
用於所偽造上訴人名義之買進交付清單及存證領回申請書上，基
於意圖為自己不法所有之概括犯意，連續持向日盛公司冒領上訴
人股票後盜賣，所冒領之股票名稱、張數及時間、地點均如刑事
判決附表所示，有前揭刑事判決（見一審卷五頁至一二頁）可稽
。刑事判決所認定甲○○冒領盜賣之股票如該判決附表所示，上
訴人僅得就刑事判決附表所示股票遭冒領盜賣之損害於刑事訴訟
程序附帶提起民事訴訟請求賠償，刑事判決並未認定甲○○冒領
盜賣上訴人所有之台積電等股票，上訴人即不得就台積電等股票
之損害於刑事訴訟程序中附帶提起民事訴訟請求賠償。上訴論旨
，仍執陳詞，指摘原審取捨證據、認定事實之職權行使為不當，
或就原判決已論斷者，泛言理由不備，聲明廢棄，為無理由。
據上論結，本件上訴為無理由。依民事訴訟法第四百八十一條、
第四百四十九條第一項、第七十八條，判決如主文。
中　　華　　民　　國　九十四　年　 十二 　月　二十九　日
                      最高法院民事第八庭
                          審判長法官  朱　建　男
                                法官  顏　南　全
                                法官  許　澍　林
                                法官  袁　靜　文
                                法官  鄭　傑　夫
      本件正本證明與原本無異
                                      書  記  官
中　　華　　民　　國　九十五　年　　一　　月　 十三　 日
                                                Ａ
